【裁判字號】    94,上,374
【裁判日期】    950117
【裁判案由】    清償借款
【裁判全文】
臺灣高等法院臺中分院民事判決           94年度上字第374號
上  訴  人  乙○○
訴訟代理人  張繼準  律師
複  代理人  黃琪雅  律師
被  上訴人  甲○○
訴訟代理人  石娟娟  律師
複  代理人  丙○○
上列當事人間清償借款事件，上訴人對於中華民國94年9月21日
臺灣南投地方法院94年度訴字第300號第一審判決提起上訴，本
院於95年1月3日言詞辯論終結，判決如下：
    主  文
上訴駁回。
第二審訴訟費用由上訴人負擔。
    事實及理由
一、兩造之聲明：
（一）上訴人方面：求為判決：
  １、原判決廢棄。
  ２、被上訴人在第一審之訴及假執行之聲請均駁回。
（二）被上訴人方面：求為判決駁回對造之上訴。
二、本件被上訴人起訴主張：兩造於88年2月25日簽訂借款協議
    書，約定上訴人於該日向被上訴人借款新台幣（以下同）
    1,710, 000元，所借款項自88年起，每年10月各清償570000
    元，另自88年2月25日起，每月25日給付利息35,000元，被
    上訴人已於協議書訂立當天將0000000元交付予上訴人，詎
    上訴人收受借款後，竟未依約繳付利息，亦未依約清償本金
    等情，爰本於消費借貸之法律關係，求為命上訴人給付被上
    訴人1,710,000元及自88年2月25日起至清償日止按年息百分
    之二十計付利息之判決。
二、上訴人於原審不否認曾於於88年2月25日與被上訴人簽訂系
    爭借款協議書，且自認向被上訴人借款0000000元，仍欠被
    上訴人借款0000000元，僅抗辯稱被上訴人曾持上訴人所簽
    發之本票分別向原法院及臺灣苗栗地方法院聲請就本票所載
    金額裁定准許強制執行，並曾向臺灣苗栗地方法院提起民事
    訴訟，因未繳納裁判費而被裁定駁回，被上訴人提起本件訴
    訟為無理由等語。上訴人提起第二審上訴，就兩造於上述日
    期簽訂借款協議書之事實不予爭執，僅否認有在訂立借款協
    議書當天收受被上訴人所交付之款項1,710,000元，並抗辯
    稱本件消費借貸契約之要物性尚未具備，借貸契約尚未發生
    效力，上訴人在原審並未自認有在訂立借款協議書當天向被
    上訴人收受系爭借款，被上訴人之訴為無理由等語。
三、
（一）被上訴人主張兩造曾於上述日期簽立系爭借款協議書之事
      實，業據其提出借款協議書為證（見原審卷第6、7頁），
      上訴人於原審亦自認確曾在該協議書上簽名（見原審卷第
      16 頁），自堪信被上訴人此部分之主張為真實。
（二）民法第474條第1項規定：「稱消費借貸者，謂當事人一方
      移轉金錢或其他代替物之所有權於他方，而約定他方以種
      類、品質、數量相同之物返還之契約」；同法第第478條
      前段規定：「借用人應於約定期限內，返還與借用物種類
      、品質、數量相同之物」。又消費借貸為要物契約，因金
      錢或其他代替物之交付而生效力，如當事人間就是否已實
      際交付之事實有爭執，應由主張已為交付之貸與人負舉證
      責任（最高法院88年台上字第1346號判決參照）。本件被
      上訴人主張上訴人於88年2月25日，與伊訂立系爭借款協
      書，向伊借款1,710,000元，該款項已交付與上訴人等情
      ，業據其提出借款協議書載稱：「玆本人乙○○（即上訴
      人，以下同）（稱乙方，以下同）於民國八十八年二月二
      十五日，向甲○○（稱甲方，以下同）（即被上訴人，以
      下同）借新台幣壹佰柒拾壹萬元正」等語（見原審卷第六
      頁）；上訴人於94年9月7日原審言詞辯論期日中自承：「
      我有向原告（即被上訴人，以下同）借錢，借了一百八十
      六萬元」；「問：原告實際付你多少錢？答：一百八十二
      萬元」；「提示借款協議書，是否你簽的？答：是我簽的
      名沒有錯，約定八十八年九月開始還錢，利息是從八十八
      年二月二十五日開始付。我後來因為颱風，沒有按照約定
      付款，但我陸陸續續還了幾萬元，有時是原告到我埔里的
      家來拿現金，有時候是我送到原告埔里的家」；「問：還
      欠原告多少錢？答：尚欠本金一百八十二萬元，利息繳到
      88年2月24日。我不是不還原告錢，只是因為地震、颱風
      的關係，我做的不好」等語（見原審九十四年九月七日言
      詞辯論筆錄）。依上開筆錄內容，上訴人於原審該次審理
      期日，已當庭承認借款協議書為真正，更自認伊已向被上
      訴人收受系爭借款之事實。因上訴人已自認確有向被上訴
      人收受系爭借款，且認自己有返還借款之義務，上訴人於
      原審前述言詞辯論期日才有可能再為：「我後來因為颱風
      ，沒有按照約定付款，但我陸陸續續還了幾萬元，有時是
      原告到我埔里的家來拿現金，有時候是我送到原告埔里的
      家」等語之陳述。由上訴人於原審言詞辯論期日上開陳述
      之前後文義，可證明被上訴人確已將系爭借款交付給上訴
      人無訛。雖上訴人於原審所自認向被上訴人借款未清償金
      額為一百八十二萬元，與被上訴人所稱之一百七十一萬元
      不同，惟上訴人自認之借款數額高於被上訴人所主張之借
      貸金額，則在被上訴人所主張之借款數額一百七十一萬元
      範圍內應認為可採。上訴人提起第二審上訴後，在本院審
      理中翻異前詞，改稱伊未於系爭借款協議書簽訂之日收受
      被上訴人所交付之系爭借款，伊未於第一審自認已收受被
      上訴人所交付之系爭款項云云，顯不足採。被上訴人既已
      將借貸物（即系爭借款）交付與借用人即上訴人，其消費
      借貸之要物性即已具備，依上述法條規定，兩造間就系爭
      一百七十一萬元顯已成立消費借貸契約，上訴人抗辯系爭
      消費借貸契約尚未成立云云，顯難採憑。次查系爭借款協
      議書載明：「．．．．雙方言明借款．．．母金（指本金
      ）償還時機為乙方每年水果收成時（國曆十月份），共分
      三年平均攤還，即每年償還新台幣伍拾柒萬元正，利息每
      月新台幣參萬伍仟元正，按時每月二十五日繳交給甲方」
      等語（見同卷第七頁）。依此約定，系爭消費借貸契約顯
      屬定有返還期限，借用人即上訴人自應依約定期限分三年
      將系爭借款返還被上訴人，惟上訴人迄未依約將系爭借款
      返還，是被上訴人依約請求上訴人返還系爭借款，自屬正
      當。
 （三）依上述借款協議書內容，上訴人自借貸之日起，應每月
       給付被上訴人利息三萬五千元，一年利息總額為四十二
       萬元，以借款本金一百七十一萬元計算，其年利率為
       24.5％。按約定利率，超過週年百分之二十者，債權人
       對於超過部分之利息無請求權；遲延之債務，以支付金
       錢為標的者，債權人得請求依法定利率計算之遲延利息
       ，但約定利率較高者，仍從其約定，民法第205條、第
       233第1項分別定有明文。又按約定利率超過週年百分之
       二十者，民法第205條僅規定債權人對於超過部分之利息
       無請求權，並未規定其約定為無效，則債權人對於未超
       過部分，即依週年百分之二十計算之利息，仍非無請求
       權（最高法院27年度上字第3267號判例參照）。查上訴
       人向被上訴人借款未依約清償，依約應給付利息，系爭
       借款一百七十一萬元以百分之二十利率計算，其月息為
       28500元（計算式：0000000×20％÷12=28500），兩造
       約定月息35000元，雖已逾年息百分之二十，但依上開說
       明，被上訴人對於依週年百分之二十計算之利息部分，
       仍有請求權，是被上訴人另請求上訴人給付依週年利率
       百分之二十之計算之利息亦屬正當。
（四）上訴人另辯稱被上訴人曾持上訴人所簽發之本票，分別向
      原法院及臺灣苗栗地方法院聲請本票裁定強制執行，經原
      法院92票字第603號裁定、臺灣苗栗地方法院92票字第506
      號裁定、92票字第507號裁定准予強制執行；又被上訴人
      另曾向臺灣苗栗地方法院對上訴人提起民事訴訟（94年訴
      字第155號），因未繳納裁判費而遭駁回，玆被上訴人再
      提起本件訴訟，請求上訴人給付借款，即無理由云云。按
      本票裁定強制執行事件係屬非訟事件，法院僅就本票為形
      式上審查，對於實體上權利存在與否則無審查之權利，故
      本票裁定強制執行之裁定縱經確定，亦無確定實體上權利
      存在與否之效力（最高法院五十七年台抗字第七六號判例
      參照），是被上訴人縱令曾持上訴人所簽發之本票向法院
      聲請對上訴人為准許本票強制執行之裁定，該裁定並無確
      定實體上法律關係之效力，被上訴人再提起本件清償借款
      之訴，並無不合。再按最高法院二十二年抗字第二０三四
      號判例：「以訴為不合法而駁回之確定裁判，並非所謂關
      於訴訟標的之判決，故因不繳審判費或繳不足額致其訴被
      駁回者，無論其係由第一審駁回，抑由第二審駁回，均得
      更行起訴」，被上訴人固曾向臺灣苗栗地方法院對上訴人
      提起民事訴訟（94年訴字第155號），惟因未繳納裁判費
      而遭駁回，依上開判例意旨，前述事件之裁判並無確定實
      體上權利存在與否之既判力，則被上訴人再依消費借貸之
      法律關係提起本件訴訟，自非重行起訴，並不違反一事不
      再理原則，是上訴人上開抗辯，亦不足採。
（五）從而，被上訴人本於消費借貸之法律關係，請求上訴人給
      付被上訴人1,710,000元及自88年2月25日起至清償日止按
      週年利率百分之二十計算之利息，洵屬正當，原審為被上
      訴人勝訴之判決，並依兩造之聲請，分別酌定相當擔保金
      額，各為「准」、「免」假執行之宣告，核無不當。上訴
      意旨，指摘原判決失當，求予廢棄，非有理由，應予駁回
      。
四、據上論結：本件上訴為無理由，依民事訴訟法第四百四十九
    條第一項、第七十八條，判決如主文。
中    華    民    國    95    年    1     月    17    日
                    民事第五庭審判長法  官  陳滿賢
                                    法  官  朱  樑
                                    法  官  邱森樟
以上正本係照原本作成。
如對本判決上訴，須於收受判決送達後20日內向本院提出上訴書
狀，其未表明上訴理由者，應於提出上訴後20日內向本院提出上
訴理由書（須按他造人數附具繕本）。
上訴時應提出委任律師為訴訟代理人之委任狀。具有民事訴訟法
第466條之1第1項但書或第2項之情形為訴訟代理人者，另應附具
律師及格證書及釋明委任人與受任人有該條項所定關係之釋明文
書影本。
                                    書記官  鄧智惠
中    華    民    國    95    年    1     月    19    日
                                                      Ｂ


司法院資訊處製作；財團法人民間司法改革基金會備份。
